臺灣雲林地方法院刑事判決　　　　　　　 93年度訴字第528號
公　訴　人　臺灣雲林地方法院檢察署檢察官
被　　　告　甲○○
　　　　　　　　　　國民
選任辯護人　施穎弘律師
　　　　　　林永頌律師
　　　　　　李建忠律師
上列被告因過失致死等案件，經檢察官聲請簡易判決處刑（93年
度偵字第2231號、第3044號），本院北港簡易庭認為應依通常程
序審判，移送本院刑事庭（簡易案件案號：93年度港簡字第203
號），本院判決如下：
    主  文
甲○○無罪。
    理  由
一、公訴意旨略以：
    萬有紙廠股份有限公司（下簡稱萬有紙廠，址設雲林縣北港
    鎮○○路265 號）為勞工胡志明之雇主，被告甲○○為萬有
    紙廠負責人，係從事業務之人。被告甲○○明知雇主對於機
    械之掃除、上油、檢查、修理或調整有導致危害勞工之虞者
    ，應使該機械停止運轉，並設置護罩、護圍，而在高度2 公
    尺以上之處所進行作業，勞工有墜落之虞者，應以架設施工
    架等方法設置工作臺，設置工作臺有困難時，應採取張掛安
    全網、使勞工使用安全帶等防止因墜落而致勞工遭受危險之
    措施。萬有紙廠護毛布、壓水轆四號抄紙機（下稱四號機）
    因掃除、上油、檢查、修理或調整有導致危害勞工之虞，而
    具有相當之危險性，依被告甲○○智識、能力並無不能注意
    之情事，詎竟疏於注意，未於該處設置護罩、護圍等措施，
    四號機發生異常故障時，並未設置使該機器完全停止運轉之
    緊急應變措施，亦未於四號機上設置工作臺，或張掛安全網
    、使勞工使用安全帶，置萬有紙廠勞工於不安全之環境中工
    作，未善盡雇主應提供安全工作環境、保障萬有紙廠勞工安
    全健康之責任。嗣萬有紙廠勞工胡志明於民國93年2 月22日
    上午2 時35分許，因發現四號機發生斷紙、網部停止運轉之
    異常情形，按下緊急喇叭通知領班丁○○前往處理，丁○○
    、胡志明因無法查知導致四號機異常之真正原因，即分頭清
    洗壓水轆及地上溢出之紙漿原料，惟該四號機實際並未完全
    停止運轉，於胡志明爬上四號機刮除異物之際，四號機壓水
    轆突發生運轉，致胡志明反應不及，隨壓水轆轉動捲入四號
    機中，因而受有全身多處外傷致創傷性休克不治死亡，因認
    被告甲○○涉犯刑法第276 條第2 項之業務過失致死罪嫌，
    及違反勞工安全衛生法第5 條第1 項第1 款之規定，致發生
    同法第28條第2 項第1 款之職業災害，應依同法第31條第1
    項論罪。
二、檢察官提出之證據：
    (一)證人丁○○於93年2 月22日之警詢筆錄，及其於同日在檢
      察官面前之供述筆錄。
    (二)證人蔡爾豐於93年2 月22日之警詢筆錄，及其於同日在檢
      察官面前之供述筆錄。
    (三)現場及相驗照片43張。
    (四)四號機現場事故平面圖1張。
    (五)檢察官勘驗筆錄、驗斷書及相驗屍體證明書。
    (六)行政院勞工委員會中區勞動檢查所（下簡稱勞檢所）出具
      之勞工胡志明被捲死亡職業災害檢查報告書（下簡稱檢查
      報告書）1 份。
三、被告之辯解及辯護人之辯護意旨略以：
    (一)被告甲○○辯稱：案發時我並非勞工安全衛生法上的雇主
      ，我只是萬有紙廠重整人之一。
    (二)辯護人為被告甲○○辯護稱：
      1.萬有紙廠於88年5 月31日依本院裁定進入重整程序，選
        派3 位重整人，故被告甲○○之董事長職權，於88年5
        月31日即已停止。而重整人職權係採合議制，應以重整
        人為公司負責人，並非以單一重整人為公司負責人。再
        者，依勞工安全衛生法及實務見解，「雇主」係指「實
        際負責人」，如廠長、經理人，而非「公司」或「公司
        負責人」，故被告甲○○並非勞工安全衛生法上之「雇
        主」。
      2.本件事故之發生，係因被害人胡志明清理四號機壓水部
        第一段機器（下簡稱1P）時，未遵守萬有紙廠規定將壓
        水部第二段機器（下簡稱2P）停止，因而遭抽吸箱捲入
        死亡。萬有紙廠對被害人業已提供足夠之安全教育，並
        於操作盤懸掛「修理中禁止送電」之警告標示，現場亦
        已設置緊急停止裝置，按下按鈕，抄紙機均會停止轉動
        。
      3.依萬有紙廠規定，清理1P機器之刮刀時，需將2P、壓水
        部第三段機器（下簡稱3P）、壓水部第四段機器（下簡
        稱4P）停止，故並無勞工安全衛生設施規則第57條所指
        「必須在運轉狀態下施行掃除」之情形，自無設置護罩
        或護圍之必要。
      4.被害人胡志明係遭機器捲入絞死，並非高處跌落致死，
        且其所在之「壓水部內部」並非工作場所，更非因特定
        工作目的而設置。胡志明如依萬有紙廠規定，於2P停止
        運轉後再清理1P上之刮刀，因胡志明站立之毛布轆，毛
        布邊緣之空隙僅23公分，甚難墜落，自無需依勞工安全
        衛生設施規則第225 條設置工作臺，或張掛安全網、使
        胡志明使用安全帶之必要。
      5.從而，萬有紙廠業已就防止機械、器具、設備等引起之
        危害設置符合標準之必要安全衛生設備，被告甲○○就
        本件事故之發生，無庸負責。
四、本院之判斷：
    (一)審判範圍之確定：
      公訴檢察官於本院審判程序中，減縮起訴書所載被告萬有
      紙廠未於四號機採取上鎖或設置安全標示等措施之犯罪事
      實，不請求審判，另擴張犯罪事實，認被告萬有紙廠對於
      勞工在高度2 公尺以上之處所進行作業，有墜落之虞，未
      設置工作臺，亦未張掛安全網，或使勞工使用安全帶等防
      止因墜落而致勞工遭受危險之措施，違反勞工安全衛生規
      則第225 條規定，對於防止機械、器具、設備引起之危害
      ，未提供符合標準之必要安全衛生設備，違反勞工安全衛
      生法第5 條第1 項第1 款規定，致發生死亡之職業災害，
      請求併予審理。故本案之審判範圍，僅包含被告萬有紙廠
      未於四號機設置護罩、護圍等措施；四號機發生異常故障
      時，未設置使該機器完全停止運轉之緊急應變措施；未於
      四號機上設置工作臺，或張掛安全網、使勞工使用安全帶
      ，致勞工胡志明罹災死亡，先予敘明（關於審判範圍之確
      定，請參刑事訴訟法第273 條第1 項之立法說明）。
    (二)按犯罪事實應依證據認定之，無證據不得認定犯罪事實，
      刑事訴訟法第154 條第2 項定有明文。又檢察官就被告犯
      罪事實，應負舉證責任，並指出證明之方法。因此，檢察
      官對於起訴之犯罪事實，應負提出證據及說服之實質舉證
      責任，倘其所提出之證據，不足為被告有罪之積極證明，
      或其指出證明之方法，無從說服法院以形成被告有罪之心
      證，基於無罪推定之原則，自應為被告無罪判決之諭知（
      最高法院92年台上字第128 號判例要旨參照）。
    (二)證據能力部分：
      1.被告、辯護人對檢察官提出檢查報告書，於審判程序中
        同意作為證據使用，經本院審酌該書面陳述作成時之情
        況，認為適當，依刑事訴訟法第159 條之5 第1 項之規
        定，認有證據能力。
      2.檢察官另提出丁○○於93年2 月22日之警詢筆錄、其於
        同日在檢察官面前之陳述筆錄，及蔡爾豐於93年2 月22
        日之警詢筆錄，及其於同日在檢察官面前之陳述筆錄作
        為證據，然被告、辯護人不同意引用丁○○、蔡爾豐上
        開警詢筆錄，認係被告以外之人在審判外之陳述，證人
        丁○○、蔡爾豐於檢察官面前之陳述筆錄，則未具結，
        亦無證據能力。經查：
        (1)證人丁○○經本院傳喚到庭作證，其於本院所為之證
          述，與其於警詢中之供述並無不符；蔡爾豐於警詢中
          之陳述，係被告以外之人在審判外之陳述，檢察官於
          本院審理時，亦未傳喚其到庭作證。故丁○○、蔡爾
          豐之警詢筆錄，均無刑事訴訟法第159 條之2 所列例
          外之情況，依同法第159 條第1 條之規定，不得作為
          證據。
        (2)按證人除未滿16歲或因精神障礙，不解具結意義及效
          果者外，應命具結；又證人或鑑定人依法應具結而未
          具結者，其證言或鑑定意見，不得作為證據，刑事訴
          訟法第186 條第1 項、第158 條之3 定有明文。證人
          蔡爾豐、丁○○於93年2 月22日在檢察官面前所為之
          陳述，均未經具結，而證人丁○○、蔡爾豐均已年滿
          16歲，有其等年籍資料在卷可稽，丁○○、蔡爾豐復
          無因精神障礙，不解具結意義及效果之情事，依前揭
          法律規定，證人丁○○、蔡爾豐於檢察官面前之證述
          筆錄，均不得作為證據。
    (三)本院認為檢察官提出之證據不足以證明被告甲○○犯罪之
      理由：
      1.按行為人雖非故意。但按其情節應注意，並能注意，而
        不注意者，為過失；又勞工安全衛生法所稱雇主，謂事
        業主或事業之經營負責人；雇主對防止機械、器具、設
        備等引起之危害，應有符合標準之必要安全衛生設備，
        刑法第14條第1 項、勞工安全衛生法第2 條第2 項、第
        5 條第1 項第1 款分別定有明文。又檢察官認被告甲○
        ○未於四號機1P、2P相鄰處設置護罩、護圍，亦無使機
        器完全停止運轉之緊急應變措施，於被害人胡志明清理
        1P刮刀時站立處下方亦未張掛安全網或使胡志明使用安
        全帶等措施，涉犯業務過失致死罪嫌。故檢察官認被告
        甲○○係過失犯，其構成要件須行為人有注意義務為前
        提，而過失犯罪中行為人對特定危險是否有客觀之注意
        義務，應參酌專業分工法理及專業技術成規，並考慮行
        為人在特定時空所處之實際情況以定之。從而，本案之
        首要爭點，即在於被告甲○○是否為勞工安全衛生法所
        指之「雇主」？被告甲○○對萬有紙廠勞工安全衛生之
        管理有無注意義務？經查：
        (1)勞工安全衛生法所謂之「雇主」，依同法第2 條第2
          項之規定，係指「事業主」或「事業之經營負責人」
          而言，已如前述。換言之，其負責人應指實際經營者
          。又重整裁定送達公司後，公司業務之經營及財產之
          管理處分權移屬於重整人，由重整監督人監督交接，
          並聲報法院，公司股東會、董事及監察人之職權，應
          予停止，公司法第293 條第1 項定有明文。檢察官提
          出之檢查報告書雖記載被告甲○○係萬有紙廠之董事
          長，為事業經營負責人，及萬有紙廠之安全衛生管理
          體系之負責人。然萬有紙廠於案發前即88年5 月31日
          經本院民事庭裁定進行重整，並選任被告甲○○、李
          青殷及華南商業銀行嘉南分行為重整人，有本院87年
          度整字第1 號民事裁定1 份在卷可稽。故被告甲○○
          董事長之職權，於重整裁定送達萬有紙廠時即已停止
          。鑑定人乙○○即製作檢查報告書之勞檢所技士亦於
          審判中陳稱：檢查報告書上記載之「事業單位衛生安
          全管理體系」，是依據萬有紙廠於88年3 月24日陳報
          給勞檢所的勞工安全衛生管理人員變更設置報備書，
          及萬有紙廠員工龔亮應於談話紀錄中陳稱「本公司依
          法登記之負責人為甲○○，實際執行業務之人亦是吳
          來福」而填載。惟被告甲○○之董事長職務於88年5
          月31日即已停止，而龔亮應之上開談話紀錄係被告以
          外之人在審判外之陳述，為傳聞證據，依刑事訴訟法
          第159 條第1 項之規定，本無證據能力，又龔亮應與
          乙○○之談話過程係如何完成，有無受到外力影響，
          龔亮應是否知悉被告甲○○業已變更為重整人，及3
          位重整人之分工為何，本院均無從得知，自難僅憑檢
          查報告書之記載及龔亮應之談話紀錄，即認定被告吳
          來福為萬有紙廠之實際負責人。
        (2)又公司之重整人在執行職務範圍內，為公司負責人；
          重整人應擬訂重整計劃，連同公司業務及財務報表，
          提請第一次關係人會議審查；公司重整如有左列事項
          ，應訂明於重整計畫：一、全部或一部重整債權人或
          股東權利之變更。二、全部或一部營業之變更。三、
          財產之處分。四、債務清償方法及其資金來源。五、
          公司資產之估價標準及方法。六、章程之變更。七、
          員工之調整或裁減。八、新股或公司債之發行。九、
          其他必要事項，公司法第8 條第2項 、第303 條第1
          項、第304 條第1 項分別定有明文。故被告甲○○雖
          為萬有紙廠之重整人，然其僅在執行職務範圍內，始
          為萬有紙廠之負責人。而公司法規範重整人應擬定及
          執行重整計畫，然就執行公司勞工安全衛生部分，並
          未明文規定應訂明於重整計畫，亦即公司裁定進行重
          整後，勞工安全衛生之管理是否為重整人執行職務範
          圍，法律並無明文。
        (3)證人丁○○即萬有紙廠四號機領班雖於本院審理時具
          結證稱：董事長甲○○在案發時有時會進來巡視機器
          ，督導員工上班情形及紙的品質。證人即萬有紙廠協
          理丙○○於本院審理時亦具結證稱：88年以後，吳來
          福會巡視廠區，在開會的時候會提示我們有關員工效
          率及管理等大原則的問題，也會跟我們講要注意員工
          安全，巡視廠區如果看到某些員工偷懶或環境沒有清
          理，會要求改進。被告甲○○對此則供稱：我是公司
          的重整人，對外代表公司，對內也是領導人之一，當
          然要鼓舞員工工作士氣，對工作品質也要要求，但是
          督導勞工安全衛生部分，需要專業的知識，萬有紙廠
          是個大公司，部門很多，有許多分層負責的人，不能
          說叫員工要努力就是負責督導勞工安全衛生等語。被
          告甲○○為3 位重整人之一，雖為法人之代表人，然
          萬有紙廠於案發時之組織，設有總經理、資材部、公
          用廠、生產部、業務部、財務部、管理部、抄一課（
          被害人胡志明所在部門）、工安課等單位，分層負責
          業務，有該公司93年2 月16日組織系統圖1 紙在卷可
          參。證人丁○○於本院審理時亦具結證稱：我在工作
          時是由課長吳德祥、協理丙○○及副總經理（應為總
          經理之誤）許耀輝督導，機器實際操作及勞工安全衛
          生，則由協理龔亮應、勞工安全衛生管理員吳如娥督
          導等語，核與被告甲○○之前開供述及萬有紙廠組織
          系統圖相符。故就萬有紙廠之實際運作而言，萬有紙
          廠就勞工安全衛生之管理，設有勞工安全衛生業務主
          管龔亮應協理、勞工安全管理師吳紹威、勞工安全衛
          生管理員吳如娥等人專責執行，被告甲○○僅基於公
          司代表人之身分，為一般廠區巡視、叮嚀及制訂公司
          營運大原則，尚無證據顯示被告甲○○為實際管理勞
          工安全衛生等相關事務之負責人。故檢察官提出之證
          據，不足以證明被告甲○○為勞工安全衛生法所謂之
          「雇主」，自難認被告甲○○對萬有紙廠之勞工，有
          前揭勞工安全衛生法第5 條第1 項第1 款規範之注意
          義務。
      2.又勞工安全衛生法第31條第2 項之兩罰規定，僅規定「
        法人之負責人」，並未明定為法人之代表人，況現代大
        企業組織體，所有者與管理者分離，在企業組織規模愈
        大，企業管理愈複雜之情況下，企業代表人欲直接管理
        其所投資之企業漸成為不可能，因此往往雇用專業人員
        管理，是該企業體須要那些安全衛生設施，以實際管理
        該企業體，如廠長、經理人等最為熟悉，其有違反勞工
        安全衛生法第5 條之規定者，自應以實際負責人為處罰
        對象。關於被告甲○○案發時於萬有紙廠負責之職務，
        被告甲○○供稱：我在88年1 月19日股東臨時會中被選
        為萬有紙廠董事長，但88年5 月31日萬有紙廠就裁定重
        整，我變更為3 位重整人之一，3 位重整人原則上都是
        用開會協商之方式決定重整事務，如有不同意見，再投
        票表決，但就勞工安全衛生事務部分，並未決議過由何
        人負責等語。檢察官亦未提出如公司章程、重整人決議
        等證據，證明萬有紙廠內部規範勞工安全衛生事務係由
        被告甲○○負責，自難僅憑被告甲○○係萬有紙廠之重
        整人，即認其為萬有紙廠之實際經營者，並為負責人，
        而以勞工安全衛生法第31條第1 項對於「法人負責人」
        所科之刑罰相繩。
      3.從而，檢察官提出之證據不足以證明被告甲○○為勞工
        安全衛生法所謂之「雇主」，有管理萬有紙廠勞工安全
        衛生事務之注意義務，亦不足以證明被告甲○○為勞工
        安全衛生法第31條第1 項、第2 項所規定之「法人負責
        人」。故公訴人所提出之證據，或其指出證明之方法，
        未能使本院之心證達到確信其為真實之程度，就被告甲
        ○○是否涉犯公訴人所指上開罪嫌，仍有合理懷疑之存
        在，揆諸前揭法條及判例意旨，自應就被告甲○○為無
        罪判決之諭知。
五、適用之法律：
    依刑事訴訟法第452條、第301條第1項，判決如主文。
中　　華　　民　　國　　94　　年　　12　　月　　2 　　日
                  刑事第一庭    審判長法  官 侯 廷 昌
                                      法  官 王 素 珍
                                      法  官 楊 欣 怡
以上正本證明與原本無異。
如不服本判決，應於判決送達後10日內，向本院提出上訴狀。
                                      書記官 洪 秀 虹
中　　華　　民　　國　　94　　年　　12　　月　　2 　　日
